【裁判字號】    88,再易,27
【裁判日期】    890725
【裁判案由】    損害賠償
【裁判全文】
臺灣高等法院民事判決  八十八年度再易字第二十七號
    再審  原告  東光船務代理股份有限公司
    法定代理人  張邦育
    訴訟代理人  黃怡騰律師
    再審  被告  秀邦興業股份有限公司  設台北市○○○路○段五一號十一樓
    法定代理人  李書榮        .
    訴訟代理人  黃福雄律師
                紀舒青律師
    複  代理人  李汶哲律師
右當事人間請求損害賠償事件，再審原告對於中華民國八十八年五月三十一日本院八
十七年度海商上更(一)字第七號確定判決提起再審，本院判決如左：
    主    文
再審之訴駁回。
再審訴訟費用由再審原告負擔。
    事    實
甲、再審原告方面：
一、聲明：
  (一)本院八十七年度海商上更(一)字第七號確定判決廢棄。
  (二)再審被告於前審之上訴及假執行之聲請均駁回。
  (三)再審、前審及前審發回前之訴訟費用，均由再審被告負擔。
二、陳述：
  (一)本院八十七年海商上更(一)字第七號民事判決，有民事訴訟法第四百九十六條第一
    款適用法規顯有錯誤之再審事由：
  1.本件再審原告於葉門商Sewarri Industril Complex（下稱Sewarri公司）受貨時
    ，無法即時收回載貨證券，係由於再審被告未依約寄出載貨證券，而非再審原告
    漏未要求收回載貨證券。且再審被告嗣後以辦理信用狀押匯方式，向押匯銀行取
    得Sewarri公司之貨款美金二萬七千三百四十六元，而將載貨證券釋出交付與受
    貨人Sewarri公司持有，再由其背書後，透過信用狀開狀銀行，交付予運送人（
    即再審原告代理之PIL公司），足證再審原告已補正其收回載貨證券之事實。故
    本件再審原告確已依該最高法院判例六十七年台上字第一二二九號判例意旨所示
    法則，將貨物交予載貨證券持有人，並自持有人處收回載貨證券。原確定判決無
    視再審原告已由同一受貨人Sewarri公司收回系爭載貨證券之事實，據上開判例
    意旨，認定再審原告違反載貨證券運送規則，其判決理由適用法規顯有錯誤。
  2.本件運送人交付貨物於實際之受貨人（即買受人）時，固暫未收回載貨證券，然
    嗣後復再自同一受貨人處收回載貨證券，依原確定判決所引用最高法院七十六年
    台上字第三六七號判決意旨，應認為本件買受人Sewarri公司既為真正有權受貨
    之人，更為交回載貨證券之人，其當然即係運送契約貨載貨證券所指示之有受領
    權人。
  3.託運人即再審被告曾提供買受人Sewarri公司貨物發票，使其藉以取得供擔保提
    貨用之小提單，其上所載金額為美金二萬七千三百四十六元。嗣後於本件訴訟再
    審原告另提出一份金額為美金四萬四千二百二十七˙二元之貨物發票。前者顯係
    虛偽申報，依海商法第一百十四條規定運送人不應負損害賠償責任。原確定判決
    顯有消極不適用法規之適用法規顯有錯誤之事由。
  (二)本件再審被告起訴請求損害賠償，若係依據載貨證券之法律關係，則本案之系爭
    載貨證券正由再審原告持有之中，再審被告既非系爭載貨證券之持有人，即無法
    藉由提示載貨證券以行使權利，則再審被告據載貨證券之法律關係，提出損害賠
    償之請求，為無理由。
  (三)本案之基本法律關係既屬運送契約之法律關係，則再審原告既已依據契約於約定
    時間、目的港，將貨物交付予再審被告指定之受貨人，且嗣後再審被告自該同一
    受貨人處，獲得系爭買賣價金之給付，應認再審原告於目的港以合乎國際慣例之
    空交付方式，將再審被告託運之貨物，交付與有受領權之受貨人葉門商Sewarri
    公司，與兩造運送契約之締約意旨相符。
三、證據：已收回之載貨證券正反面影本、再審被告提出之Packing List及發票之傳
    真影本、受貨人提出之銀行擔保函影本、再審被告起訴時提出之發票影本各一件
    。
乙、再審被告方面：
一、聲明：如主文所示。
二、陳述：
  (一)再審原告提出之再審理由，已於本院前審程序中一再主張，而為最高法院及本院
    所不採，參諸民事訴訟法第四百九十六條第一項但書之規定，再審原告提起本件
    之訴，程序上顯非適法，應予駁回。
  (二)再審原告所提本件再審事由，並不生「適用法規顯有錯誤」之問題，其再審之訴
    無理由，應予以駁回：
  1.本件再審原告主張其已補正收回載貨證券之事實，乃系爭損害事後是否因此彌補
    之事實問題，而非法律適用問題，依最高法院七十六年台上字第一０九一號、六
    十年台再字第一七０號判例意旨，原確定判決自無適用法規顯有錯誤可言。
  2.再審被告雖於事後交出載貨證券以辦理押匯，然再審被告就Sewarri公司應以D/P
    方式支付之貨款美金一萬六千八百八十一˙二元部分之損失，仍未因此獲得填補
    ，再審原告違背運送契約之行為，與再審被告該部分之損失間具有因果關係，則
    再審原告之損害賠償責任並未消滅。
  3.判斷再審原告之損害賠償責任成立與否，應以損害發生之時為判斷行為人可否歸
    責之基準時點。本件再審被告損害發生之時點係八十五年十月八日再審原告將系
    爭貨物交付予未提示載貨證券之Sewarri公司之時，從而原確定判決援引最高法
    院六十七年台上字第一二二九號判例及七十六年台上字第三七六號判決意旨，認
    定再審原告於該損害發生時之行為為可歸責之違約行為，並判另再審原告應對再
    審被告所受該部分之貨物損害負賠償之責，洵為的論。
  (三)再審原告於再審之訴中主張再審被告虛偽申報貨物價值而依修正前海商法第一百
    十四條規定令運送人（即再審原告）不負損害賠償云云，皆未曾於原確定判決之
    訴訟程序中主張，依據民事訴訟法第一百九十六條之規定，再審原告自不得於再
    審之訴中提出此新防禦事由之抗辯。且依言詞辯論主義之基本原則，原判決依法
    對此不能予以審酌而無適用之餘地，亦無適用法規顯有錯誤之可言。又，本件會
    分別有美金二萬七千三百四十六元及四萬四千二百二十七˙二元之二件貨物發票
    ，乃買賣雙方當事人間就貨款發票如何開立之安排，與託運貨物時貨物之申報價
    值無關，況從再審原告與PIL公司及Sewarri公司間之傳真文中顯示，再審原告就
    系爭貨物之實際價值早已自承非僅信用狀之價值，並曾表示同意配合再審被告向
    銀行請求賠償，則再審原告執前詞置辯，殊屬無據。甚者，貨物價值有無虛報，
    屬事實問題，與原審適用法規有無錯誤之情無涉。
  (四)再審被告起訴請求之法律依據，係兩造間之運送契約關係及民法第六百三十四條
    所規定之損害賠償請求權。
丙、本院依職權調閱本院八十七年海商上更(一)字第七號民事歷審卷宗。
    理    由
壹、程序方面：
一、按再審之訴，應於三十日之不變期間內提起。前項期間，自判決確定時起算。但
    再審之理由知悉在後者，自知悉時起算。民事訴訟法第五百條第一項、第二項定
    有明文。本件再審原告於八十八年六月二十一日收受本院八十七年度海商上更(一)
    字第七號判決，已據本院調閱該卷宗審閱卷附送達證書屬實，再審原告於八十八
    年七月十三日提起再審之訴，合於上開規定。又再審之訴，專屬為判決之原法院
    管轄，民事訴訟法第四百九十九條亦有明文，本件再審原告對於本院之第二審判
    決聲明不服，專屬原第二審法院即本院管轄。
二、次按當事人依民事訴訟法第四百九十六條規定提起再審之訴，以主張同條項各款
    規定之情形，即為合法，至其情形是否果屬實在，則為其訴有無理由之問題，除
    其再審之訴尚欠缺其他合法要件外，即應依判決程序調查裁判。又再審之訴是否
    合於同條第一項但書之規定亦屬於其訴有無理由之問題（最高法院四十八年度臺
    抗字第一五七號判例參照）。本件再審原告係依民事訴訟法第四百九十六條第一
    項第一款「適用法規顯有錯誤」提起再審之訴，依前揭判例要旨，即為合法。
貳、實體方面：
一、本件再審原告起訴主張原確定判決適用法規顯有錯誤，依民事訴訟法第四百九十
    六條第一項第一款之規定，提起本件再審之訴，求為將本院八十七年度海商上更
    (一)字第七號原確定判決廢棄，並駁回再審被告之上訴及假執行之聲請之判決。
二、再審被告則以本件再審原告提出之再審理由，已於本院前審程序中主張，其提起
    本件再審之訴，程序上顯非適法；且原確定判決並無適用法規顯有錯誤之情形，
    其再審之訴無理由，應予以駁回等語，資為抗辯。
三、按載貨證券具有換取或繳還證券之性質。運送貨物，經發給載貨證券者，貨物之
    交付，憑載貨證券為之。即使為實際之受貨人，苟不將載貨證券提出及交還，依
    修正前海商法第一百零四條準用民法第六百三十條規定，仍不得請求交付運送物
    ，不因載貨證券尚在託運人持有中而有所不同。故運送契約所載之受貨人不憑載
    貨證券請求交付運送物，運送人不拒絕而交付，如因而致託運人受有損害，自應
    負損害賠償責任（最高法院六十七年台上字第一二二九號、八十六年台上字第二
    五０九號判例參照）。本件貨物運送曾由再審原告代理運送人PIL公司簽發載貨
    證券，且受貨當時買受人Sewarri公司並未持有載貨證券，為再審原告所自承，
    原確定判決依上開最高法院六十七年台上字第一二二九號判例意旨，認定受貨人
    Sewarri公司並非受領權人，再審原告所代理之運送人未收回載貨證券即放貨予
    未提示載貨證券之人，致再審被告喪失該批運送物之貨權，依運送契約之法律關
    係及民法總則施行法第十五條規定，再審原告應負運送物喪失之損害賠償責任，
    於法並無違誤。再審原告事後雖因再審被告辦理信用狀部分之押匯，而取得載貨
    證券，並於原確定判決審理程序中提出，然再審被告就D/P部分之貨款損失既已
    發生，且未獲得填補，則再審原告之損害賠償責任並未消滅，其以已補正收回載
    貨證券之事實，指摘原確定判決適用法規顯有錯誤，自有未洽。
四、再審原告主張本件運送人交付貨物於Sewarri公司時，固未收回載貨證券，然嗣
    後復再自同一受貨人處收回載貨證券，依最高法院七十六年台上字第三六七號判
    決意旨，應認Sewarri公司為係運送契約貨載貨證券所指示之有受領權人，而主
    張原確定判決適用法規顯有錯誤一節，按最高法院一般判決非可與判例同視，一
    般最高法院判決並無拘束力，尚無適用法規錯誤之餘地，再審原告此項主張，自
    無可取。
五、按民事訴訟法採辯論主義，舉凡法院判決之範圍及為判決基礎之訴訟資料均應以
    當事人之所聲明及所主張者為限（最高法院七十一年台上字第二八０八號判例參
    照）。又所謂適用法規顯有錯誤，係就事實審法院所確定之事實而為法律上之判
    斷有顯然錯誤而言（最高法院七十一年台再字第三０號判例參照）。再審原告主
    張再審被告虛偽申報貨物價值，依修正前海商法第一百十四條規定運送人不應負
    損害賠償責任，原確定判決有消極不適用法規乙節，綜觀原確定判決歷審卷宗，
    再審原告皆未曾於原確定判決之訴訟程序中主張再審被告有虛偽申報貨物價值之
    情事，依上開判例意旨可知，本院原確定判決之審理無從就再審被告有無虛偽申
    報貨物價值為認定，否則即與民事訴訟法所採之辯論主義有違，進而原確定判決
    就是否適用修正前海商法第一百十四條即無審酌之餘地，是以再審原告執詞主張
    原確定判決有消極不適用法規之適用法規顯有錯誤云云，亦無可採。
六、據上論結，本件再審之訴為無理由，依民事訴訟法第七十八條判決如主文。
中      華      民      國    八十九    年      七      月    二十五    日
                                民事第十五庭
                                    審判長法  官  陳  昆  煇
                                          法  官  蔡    燉
                                          法  官  李  錦  美
右正本係照原本作成。
不得上訴。
中      華      民      國    八十九    年      七      月    二十七    日
                                          書記官  董  曼  華


司法院資訊處製作；財團法人民間司法改革基金會備份。
